【裁判字號】    95,破抗,19
【裁判日期】    951212
【裁判案由】    宣告破產
【裁判全文】
臺灣高等法院高雄分院民事裁定          95年度破抗字第19號
再抗告人  鄧崑耀即鄧崑正之遺產管理人
代 理 人  李文禎 律師
          黃如流 律師
          黃小舫 律師
上列再抗告人因聲請宣告被繼承人鄧崑正之遺產破產事件，對於
中華民國95年9 月15日本院95年度破抗字第19號所為裁定提起再
抗告，本院裁定如下：
    主  文
再抗告駁回。
再抗告訴訟費用由再抗告人負擔。
    理  由
一、按對於抗告法院以抗告無理由而駁回其抗告之裁定再為抗告
    者，僅得以其適用法規顯有錯誤為理由，並經原法院之許可
    者為限。且原法院之許可，以原裁定所涉及之法律見解具有
    原則上之重要性者為限。又原法院對於再為抗告，認為不應
    許可者，應以裁定駁回其抗告。民事訴訟法第486 條第4 、
    5 、6 項，第436 條之3 第3 項分別定有明文。而所謂原則
    上之重要性，係指該再抗告事件所涉及之法律問題，意義重
    大而有加以闡釋之必要者而言（參閱最高法院93年度台抗字
    第843 號裁定意旨）。
二、本件再抗告意旨略以：
  (一)本院原裁定固以依遺產及贈與稅法第13條、第14條、第1 條
    、第16條之規定：課稅遺產淨額，並不需扣除所負之債務；
    進而認再抗告人所持被繼承人鄧崑正之遺產新臺幣（下同）
    39,479,815元，經扣除生前之負債818,281,619 元（不計遺
    產稅及罰鍰）已呈負數，無須繳交遺產稅云云之主張為無理
    由。惟按遺產及贈與稅法第13條、第14條、第1 條、第16條
    等規定，固未及於遺產稅課稅淨額，應扣除所負之債務，然
    同法第17條第1 項第9 款規定：「被繼承人死亡前未償之債
    務，具有確實之證明者。」應自遺產總額中扣除，免徵遺產
    稅。可見課稅遺產淨額，應扣除被繼承人生前未償之負債。
    而本件如經斟酌遺產及贈與稅法第17條第1 項第9 款之規定
    ，即無遺產不足以償還稅捐之問題，即本院原裁定就此即有
    消極的不適用遺產及贈與稅法第17條第1 項第9 款之規定，
    而有適用法規顯有錯誤之違法。
  (二)又財政部高雄市國稅局對被繼承人鄧崑正之遺產課征遺產稅
    54,199,333元及罰鍰33,694,400元之行政處分，再抗告人已
    對之依法申請複查，而財政部高雄市國稅局迄未做成決定。
    是該局之前揭課征遺產稅及處罰鍰之行政處分尚未確定，本
    院原裁定認已確定，尚有誤會。另依破產法第148 條規定之
    旨趣，除債務人之財產不敷清償破產財團之費用及財團之債
    務外，尚難認無宣告破產之實益。是以法院就破產之聲請，
    應依職權為必要之調查，倘債務人確係毫無財產可構成破產
    財團，或債務人之財產不敷清償破產財團之費用及財團之債
    務，無從依破產程序清理其債務時，始得以宣告破產無實益
    ，裁定駁回聲請。此觀司法院25年院字第1505號解釋自明。
    而稅捐稽征法第6 條第1 項規定稅捐之征收，優先於普通債
    權。係相對於其他普通債權而言，依破產法第112 條規定，
    僅先於其他債權而受清償而已，依同法第97條規定，其受破
    產財團之清償程序仍在財團費用及財團債務之後。準此，認
    定有無宣告破產之實益，應調查審認債務人之財產是否足敷
    清償破產財團費用及財團債務，而非以破產債權得否受清償
    而定。而遺產稅為遺產破產宣告前之稅負，應屬破產債權之
    一，而非破產財團之費用或財團債務，應無疑義。本院原裁
    定未調查被繼承人鄧崑正之遺產是否足敷清償破產財團費用
    及財團債務，並據以認定有無宣告破產之實益，反而以被繼
    承人鄧崑正之遺產不足以清償遺產稅，作為宣告破產無實益
    之根據，顯將破產宣告前屬破產債權之遺產稅，誤認為破產
    財團之費用或財團債務，其所為之裁定顯有適用破產法第57
    條、第148 條、第112 條、第95條、第96條、司法院院字第
    1505號解釋錯誤之違法。
  (三)再者，前揭遺產稅之課稅淨額，應否扣除所負之未償債務；
    又遺產稅究竟屬破產債權或破產財團費用或債務？二者分別
    影響被繼承人遺產淨額之計算、稅率、稅負及宣告破產之條
    件，是其具有原則上之重要性，應無疑義。為此，提起再抗
    告，求予廢棄原裁定云云。
三、經查遺產及贈與稅法第17條第1 項第9 款固規定「被繼承人
    死亡前，未償之債務具有確實之證明者。」應自「遺產總額
    」中扣除，免征遺產稅。惟所謂「具有確實之證明者，應以
    繼承人能證明被繼承人死亡前確有未償債務存在，始有其適
    用（參照最高行政法院60年判字第67號判例）。而本件遺產
    稅（含罰鍰）之應否課征，本應由該管財政部高雄市國稅局
    依法認定，且本件被繼承人鄧崑正之遺產應課征遺產稅54,
    199,333 元及罰鍰33,694,400元等情，亦據財政部高雄市國
    稅局查明依法核課，抗告人並已提供土地為納稅之擔保在案
    ，並經本院原裁定理由欄第4 項述明確，則再抗告人於未
    能證明被繼承人鄧崑正死亡前確有未償債務存在，經該管財
    政部高雄市國稅局查明屬實予以免征遺產稅前，再抗告人就
    此核屬事實認定範圍之情事主張本院原裁定未將鄧崑正生前
    所負未償債務自遺產總額中扣除，再核算遺產稅，違反遺產
    及贈與稅法第17條第1 項第9 款之規定云云，即無足採。次
    按稅捐稽徵法第6 條及第49條規定，稅捐及滯納金、利息、
    滯報金、怠報金、短估金等之徵收，優於普通債權，但罰鍰
    不在準用之列。又「破產財團成立後，其應納稅捐為財團費
    用，由破產管理人依破產法之規定清償之」亦為稅捐稽徵法
    第7 條所明定。因之，本件應納稅捐於破產財團成立後，係
    屬財團費用而優於普通債權受償，至為明顯。應亦無再加以
    闡釋之必要。從而本院原裁定之法律見解已臻明確，非屬意
    義重大，而有闡釋之必要者。是再抗告意旨主張本院原裁定
    關於「遺產之課稅淨額」，應否扣除所負之未償債務，又遺
    產稅究竟屬破產債權或破產財團費用或債務等所涉法律見解
    ，有原則上之重要性云云，即非可採，揆諸首開說明，本件
    再抗告即不應許可。
四、據上論結，本件再抗告不應許可，依民事訴訟法第486 條第
    6 項、第436條之3第3項、第95條、第78條，裁定如主文。
中    華    民    國    95    年    12    月    12    日
                            民事第三庭
                                審判長法官  張國彬
                                法      官  楊富強
                                法      官  吳登輝
以上正本證明與原本無異。
如不服本裁定應於送達後10日內向本院提出抗告狀 (並按他造當
事人之人數附繕本)， 並繳納抗告費新台幣1,000 元。
中    華    民    國    95    年    12    月    13    日
                                書  記  官  黎  珍
                                                      Q


司法院資訊處製作；財團法人民間司法改革基金會備份。
